ACORDAO-COMPLETO-2468431

ACÓRDÃO 715/2021 ATA 10/2021 - PLENÁRIO

VISTOS, relatados e discutidos estes autos de Representação, com pedido de medida cautelar, oferecida por Prime Consultoria e Assessoria Empresarial Ltda. a respeito de possíveis irregularidades ocorridas no Pregão Eletrônico 4/2021, a cargo da Justiça Federal de 1º Grau da Seção Judiciária do Rio Grande do Sul (JF/RS) , que tem por objeto a contratação de empresa especializada na prestação de serviços de administração e gerenciamento de abastecimento de combustíveis e outros serviços, a fim de atender às necessidades da JF/RS;      
ACORDAM os Ministros do Tribunal de Contas da União, reunidos em Sessão do Plenário, diante das razões expostas pelo Relator, em:  
9.1. conhecer da Representação, satisfeitos os requisitos de admissibilidade constantes no art. 113, § 1º, da Lei 8.666/1993, c/c os arts. 235 e 237, VII, do Regimento Interno deste Tribunal, e no art. 103, § 1º, da Resolução-TCU 259/2014;
9.2. indeferir o pedido de concessão de medida cautelar formulado pelo representante, tendo em vista a inexistência dos elementos necessários para sua adoção;
9.3. no mérito, considerar a Representação parcialmente procedente;	 
9.4. dar ciência à Justiça Federal de Primeiro Grau/Seção Judiciária do Rio Grande do Sul, com fundamento no art. 9º, inciso I, da Resolução-TCU 315/2020, sobre as seguintes impropriedades/falhas, identificadas no Pregão Eletrônico 4/2021, para que sejam adotadas medidas internas com vistas à prevenção de outras ocorrências semelhantes:
9.4.1. a ausência da exigência da comprovação da qualificação técnica e econômico-financeira das licitantes infringe o previsto no art. 27, c/c os arts. 30, 31 e 32 da Lei 8.666/1993 e está em desacordo com a jurisprudência deste Tribunal, conforme Acórdão 891/2018-TCU-Plenário, Ministro Relator José Múcio Monteiro;
9.5. informar à Justiça Federal de Primeiro Grau/Seção Judiciária do Rio Grande do Sul (JF/RS) e ao representante deste Acórdão, destacando que o relatório e o voto que o fundamentam podem ser acessados por meio do endereço eletrônico www.tcu.gov.br/acordaos;
9.6. arquivar os presentes autos, nos termos do art. 169, inciso V, do Regimento Interno/TCU.

Representação sobre possíveis irregularidades em licitação para contratação de empresa especializada na prestação de serviços de administração e gerenciamento de abastecimento de combustíveis e outros serviços.

Justiça Federal de 1º e 2º Graus da 4ª Região/RS.

3. Representante: Prime Consultoria e Assessoria Empresarial Ltda. (CNPJ 05.340.639/0001-30)

13.1. Ministros presentes: Ana Arraes (Presidente), Walton Alencar Rodrigues, Benjamin Zymler, Augusto Nardes, Aroldo Cedraz, Raimundo Carreiro (Relator), Bruno Dantas e Jorge Oliveira.
13.2. Ministro-Substituto convocado: Marcos Bemquerer Costa.
13.3. Ministros-Substitutos presentes: Augusto Sherman Cavalcanti, André Luís de Carvalho e Weder de Oliveira.

RAIMUNDO CARREIRO

Trata-se de representação, com pedido de medida cautelar, oferecida por Prime Consultoria e Assessoria Empresarial Ltda. a respeito de possíveis irregularidades ocorridas no Pregão Eletrônico 4/2021, a cargo da Justiça Federal de 1º Grau da Seção Judiciária do Rio Grande do Sul (JF/RS) , que tem por objeto a contratação de empresa especializada na prestação de serviços de administração e gerenciamento de abastecimento de combustíveis e outros serviços, a fim de atender às necessidades da JF/RS.
2.	Vigência prevista do contrato: 24 meses. Data da homologação: 16/03/2021. Vencedora: empresa Ticket, com lance de R$ 95,60 (taxa de desconto de 4,4%) , ou seja, para cada abastecimento, será cobrado do órgão apenas 95,6% do valor total cobrado pelo fornecedor (posto de combustível) .
3.	Após exame técnico dos autos, a Secretaria de Controle Externo de Aquisições Logísticas (Selog) propôs, em instrução às peças 49 a 50, conhecer da representação, indeferir a cautelar pleiteada e, no mérito, considerá-la parcialmente procedente para dar ciência à JF/RS da falha constatada na condução do certame, in verbis:
"Instrução Inicial de Representação com Pedido de Cautelar
	A. Identificação do Processo

	TC Processo 008.954/2021-6
	Conhecimento. Parcialmente procedente. Indeferimento de cautelar. Ciência. Arquivamento.

	Unidade Jurisdicionada
	Uasg

	Justiça Federal de Primeiro Grau/Seção Judiciária do Rio Grande do Sul (JF/RS) 
	90020

	Objeto

	Contratação de empresa especializada na prestação de serviços de administração e gerenciamento de abastecimento de combustíveis e outros serviços, a fim de atender às necessidades da JF/RS, de acordo com as especificações constantes do Termo de Referência (peça 2, p. 7-9) , integrante do instrumento convocatório (peça 2, p. 1) .

	Representante
	CNPJ

	Prime Consultoria e Assessoria Empresarial Ltda.
	05.340.639/0001-30

	Há pedido de Sustentação Oral?
	Procuração 

	Não
	Peça 5

	Modalidade
	Número do Certame
	Critério de Julgamento

	Pregão Eletrônico.
	4/2021
	Maior desconto unitário.

	Vigência
	Valor Adjudicado

	24 meses (peça 2, p. 8) .
	Desconto de 4,40%.

	Fase do Certame

	Homologado em 16/03/2021 (peça 16) . Não há informação sobre a assinatura do contrato.

	B. Alegações do Representante

	1.	O representante alega, em suma, que:
Ausência da exigência de comprovação das qualificações técnica e econômico-financeira
1.1.	não estão sendo exigidas as qualificações técnica e econômico-financeira completas, conforme determina os arts. 27 a 31 da Lei 8.666/1993, o art. 40 do Decreto 10.024/2019, e a jurisprudência do TCU;
1.2.	a Administração Pública que não exige todas as comprovações de habilitação (jurídica, técnica, econômico-financeira, regularidade fiscal e trabalhista) deixa de cumprir os termos da legislação, e, consequentemente, viola o princípio constitucional da legalidade consignado no caput do art. 37 da CF/1988;
1.3.	o art. 32 da Lei 8.666/1993 determinou que os documentos de habilitação, previstos nos artigos 28 a 31 da mesma lei, somente podem ser dispensados, no todo ou em parte, nos casos especiais, o que não é o caso desta licitação, pois não sendo aquisição de produto para pesquisa e desenvolvimento, a exigência de tais documentos se torna obrigatória;
1.4.	nos termos do edital, a exigência de habilitação, quanto à qualificação econômico-financeira, refere-se tão somente a apresentação da certidão negativa de falência, exceto para empresas reunidas em consórcio, hipótese em que somente estas devem apresentar também o balanço patrimonial;
1.5.	uma simples certidão atestando que inexiste processo judicial de falência não tem o condão de, sozinha, comprovar a capacidade econômica de uma empresa;
1.6.	o art. 30, II da Lei 8.666/1993, determina que as licitantes devem comprovar sua qualificação técnica mediante a apresentação de atestados que, conforme o nome já diz, atesta que a licitante já prestou serviços, de forma satisfatória, para objeto compatível em características, prazos e quantidades, porém o edital do PE 4/2021 não fez essa previsão;
1.7.	o enunciado do Acórdão 891/2018-TCU-Plenário, da relatoria do Ministro José Múcio Monteiro, traz que "A exigência de documentos que comprovem a qualificação técnica e a capacidade econômico-financeira das licitantes, desde que compatíveis com o objeto a ser licitado, não é apenas uma faculdade, mas um dever da Administração, devendo ser essa exigência a mínima capaz de assegurar que a empresa contratada estará apta a fornecer os bens ou serviços pactuados";
1.8.	por sua vez, o TCE/SP editou a Súmula 24, onde determina que seja exigida a comprovação de 50 a 60% da execução pretendida, ou outro percentual que venha devida e tecnicamente justificado (peça 1, p. 15-16) ;
Cobrança abusiva de multa
1.9.	a cobrança de multas em contratos de prestação de serviços, principalmente de gerenciamento de abastecimento, deve ter como teto o valor total da taxa cobrada da Administração, sendo taxa positiva ou negativa, pois se o lucro da contratada, no presenta caso específico, for de 1% negativo (desconto) sobre a expectativa de gasto, não há como sofrer penalidade de 10%, 15% ou 20%;
1.10.	a multa limita a competitividade, pois poderá desequilibrar o fator econômico-financeiro do contrato, tendo em vista o seu caráter extremamente abusivo e desproporcional, uma vez que a Administração utiliza como parâmetro para aferir a qualidade dos serviços e, indiretamente, aplicação de multa, limites acima do razoável e tolerado para este tipo de contratação, configurando assim um abuso; e
1.11.	assim, poderá a Administração incorrer em enriquecimento sem causa, uma vez que obteve vantagem superior ao realmente devido pela contratada.
2.	Ao final, requer que (peça 1, p. 21-22) :
2.1.	seja julgada procedente a presente representação com suspensão liminar do procedimento licitatório PE 4/2021;
2.2.	seja procedida a notificação da autoridade administrativa para prestar as informações legais;
2.3.	seja determinado que a autoridade administrativa republique o edital com as seguintes alterações:
2.3.1.	exigência de qualificação econômico-financeiro para habilitação, incluindo os documentos obrigatórios e taxativos do art. 31 da lei 8.666/1993 e art. 40 do decreto 10.024/2019, conforme obrigatoriedade do art. 32 da lei 8.666/1993;
2.3.2.	exigência de qualificação técnica para habilitação, incluindo obrigatoriedade de apresentação de atestado de capacidade técnica, propriamente dito, bem como estabelecer critérios objetivos nos atestados de capacidade técnica tais como: "compatíveis em características, quantidades (50% - conforme súmula 24 do TCE/SP) e prazos com o objeto da licitação";
2.3.3.	exclusão da previsão de multa excessiva quanto ao percentual, alterando para percentuais razoáveis de no máximo 10%, a incidir sobre o valor correspondente à taxa de administração (negativa) cobrada da Contratante.

	C. Exame de Admissibilidade

	Legitimidade do Autor

	O representante possui legitimidade para representar ao Tribunal?
 (Fundamento: art. 113, § 1º, da Lei 8.666/1993, c/c o art. 237 do Regimento Interno/TCU) 
	Sim

	Redação em Linguagem Compreensível

	A representação está redigida em linguagem clara e objetiva, contém nome legível, qualificação e endereço do representante?
 (Fundamento: art. 235 do Regimento Interno/TCU) 
	Sim

	Indício Concernente à Irregularidade ou Ilegalidade

	A representação encontra-se acompanhada do indício concernente à irregularidade ou ilegalidade apontada pelo autor?
 (Fundamento: art. 235 do Regimento Interno/TCU) 
	Sim

	Competência do TCU

	A representação trata de matéria de competência do TCU?
 (Fundamento: art. 235 do Regimento Interno/TCU) 
	Sim

	Interesse Público

	Os argumentos do autor indicam a possibilidade de existência de interesse público, caso restem comprovadas as supostas irregularidades apontadas na peça inicial.
 (Fundamento: art. 103, § 1º, da Resolução - TCU 259/2014) 
	Sim

	Análise quanto ao interesse público: Confirmadas as alegações do representante, há potencial risco de inexecução ou execução insatisfatória do contrato.

	Conclusão quanto ao Exame de Admissibilidade

	3.	Presentes todos os requisitos de admissibilidade constantes no art. 113, § 1º, da Lei 8.666/1993, c/c os arts. 235 e 237, VII, do Regimento Interno/TCU, e no art. 103, § 1º, da Resolução-TCU 259/2014, a representação deve ser conhecida.

	D. Medida Cautelar - Avaliação dos Pressupostos

	Perigo da Demora

	Há decisão judicial ou administrativa, sem especificação de prazo, para suspender o andamento do processo licitatório ou a contratação?
	Não há informação

	O contrato decorrente do certame já foi assinado?
	Não há informação

	Análise:

	4.	Não há como concluir acerca da presença do pressuposto, uma vez que não temos informação se o contrato foi assinado, no entanto, nos termos do item 5 do Termo de Referência, o início da prestação dos serviços deve ser imediatamente após a finalização do processo licitatório (peça 2, p. 8) .

	Perigo da Demora Reverso

	O serviço/bem é essencial ao funcionamento das atividades da Unidade Jurisdicionada?
	Sim

	A Unidade Jurisdicionada está coberta contratualmente pelo serviço com razoável vigência (há a possibilidade de voltar a fase ou refazer o certame, a depender da consequência da concessão de cautelar no caso concreto) ou admite prorrogação excepcional?
	Não há informação

	Caso haja a possibilidade de manutenção do contrato com a atual prestadora dos serviços, as condições dessa contratação seriam melhores (menor preço e atendimento satisfatório) que o que se está em vias de contratar?
	Não há informação

	Análise:

	5.	Não há como concluir acerca da presença do pressuposto, uma vez que não temos informação se há contrato em vigor para o mesmo objeto, tampouco acerca do valor dessa eventual contratação.

	Plausibilidade Jurídica

	A Unidade Jurisdicionada está sujeita aos normativos supostamente infringidos?
	Sim

	Há plausibilidade nas alegações do representante ou nas verificações realizadas pela Unidade Técnica?
	Sim

	Há indício de sobrepreço ou superfaturamento?
	Não há informação

	Há grave risco de lesão ao erário, inexecução ou execução insatisfatória do objeto?
	Sim

	Análise quanto à plausibilidade jurídica e quanto à necessidade de adoção de medida cautelar:

	6.	Preliminarmente, cabe esclarecer que o PE 4/2021, com valor estimado de R$ 100,00 para o único item, Controle de Abastecimento de Veículos, contou com a participação de duas empresas, Ticket Soluções HDFGT S/A (Ticket) e NEO Consultoria e Administração de Benefícios Eireli (NEO) .
7.	Esse valor é uma mera referência para que os licitantes possam adicionar uma taxa de administração positiva ou negativa (nesse caso, desconto) nos valores que serão utilizados para o abastecimento de combustíveis e outros serviços, conforme o explanado no subitem 4.1. "a", transcrito abaixo (peça 2, p. 2) .
4.1. (...) :
a) indicação do valor referente à taxa de administração sobre um gasto de R$ 100,00 (cem reais) , vedada qualquer identificação nesse momento, sob pena de desclassificação. No referido percentual deverão estar incluídas quaisquer vantagens, abatimentos, impostos, taxas e contribuições sociais, obrigações trabalhistas, previdenciárias, fiscais e comerciais, que eventualmente incidam sobre a operação ou, ainda, despesas com transporte ou terceiros, que correrão por conta da licitante vencedora. Não será aceita proposta alternativa ao objeto cotado;
a.1) Exemplo 1: caso a licitante queira propor uma taxa de 1,50%, deve cadastrar no sistema o valor de R$ 101,50.
a.2) Exemplo 2: caso a licitante queira propor um desconto de 0,50%, deve cadastrar no sistema o valor de R$ 99,50.
8.	Para que os licitantes pudessem ter a previsão do que o órgão habitualmente consome, foi disponibilizada uma tabela com o consumo de combustíveis dos últimos três anos (peça 2, p. 1) .
	Ano
	Gasolina (litros) 
	Etanol (litros) 
	Diesel (litros) 

	2018
	31.809,87
	754,59
	3.768,12  

	2019
	27.958,36
	283,77
	3.568,88

	2020
	8.631,16
	114,93
	2.285,01

9.	A proposta comercial inicial da empresa Ticket foi de R$100,00 (taxa de administração zero) e a da empresa NEO foi de R$101,50 (taxa de administração positiva de 1,5%) , tendo se sagrada vencedora do certame a empresa Ticket, com o lance de R$ 95,60 (taxa de desconto de 4,4%) , ou seja, para cada abastecimento, será cobrado do órgão apenas 95,6% do valor total cobrado pelo fornecedor (posto de combustível) .
10.	Os argumentos trazidos pelo representante são direcionados para duas supostas irregularidades relacionadas a esse PE 4/2021, cuja análise será feita individualmente, conforme detalhado a seguir.
Ausência da exigência de comprovação das qualificações técnica e econômico-financeira
11.	O representante alega, em suma, que o edital não exigiu comprovação das qualificações técnica e econômico-financeira dos licitantes de forma completa, conforme obrigatoriedade do estabelecido nos arts 30 e 31 da Lei 8.666/1993 (peça 6, p. 1) .
12.	De fato, quando se analisa o referido edital, depreende-se que assiste razão ao representante, pois não há a previsão dos requisitos de qualificação técnica ou de qualificação econômico-financeira para a habilitação no certame.
13.	Como é sabido, o artigo 27 da Lei 8.666/1993 requer que tais qualificações sejam atendidas para que a licitação satisfaça as exigências do artigo 3º da lei de licitações, quais sejam: o princípio constitucional da isonomia, a seleção da proposta mais vantajosa para a administração e a promoção do desenvolvimento nacional sustentável.
14.	O edital do PE 4/2021, quando estabeleceu no item c do subitem 2.2 que os licitantes deveriam "possuir registro cadastral atualizado no Sistema de Cadastramento Unificado de Fornecedores (Sicaf) ou apresentar documentação comprobatória de habilitação jurídica prevista no art. 28 da lei 8.666/1993, bem como os demais documentos de habilitação exigidos no referido edital", deixou claro que, caso não possuísse registro cadastral atualizado no Sicaf, deveria apresentar documentação comprobatória de habilitação jurídica prevista no art. 28 da lei de licitações, mas nada falou sobre a comprovação das qualificações técnica e econômico-financeira.
15.	Sobre isso, a jurisprudência do TCU dispõe que a falta da exigência de comprovação de qualificações técnica e econômico-financeira das licitantes, condições para a habilitação das interessadas, conforme previsto no art. 27 da Lei 8.666/1993, possibilita a contratação de uma fornecedora que não possua as condições necessárias à correta prestação dos serviços pretendidos, conforme o Acórdão 891/2018-TCU-Plenário:
Acórdão 891/2018-TCU-Plenário, Ministro Relator José Múcio Monteiro
 (...) 
9.3. dar ciência ao Tribunal Regional Eleitoral do Espírito Santo (TRE/ES) de que a não exigência de comprovação de qualificação técnica e econômico-financeira identificada no edital do Pregão Eletrônico 7/2018 (Processo 26.659/2017) afronta o disposto no art. 27, c/c os arts. 30, 31 e 32 da Lei 8.666/1993;
 (...) 
16.	Sendo assim, procede o alegado pelo representante nesse ponto, porém não há razão para se anular a licitação, pois, apesar da falta de previsão editalícia, o adjucatário do certame (peça 15) apresentou documentação compatível com os artigos 30 e 31 da Lei 8.666/1993, como balanço patrimonial, índices sobre demonstrações financeiras do exercício de 2019, certidões negativas de débito com as fazendas municipal, estadual e federal, atestados de capacidade técnica (peças 17 a 48) , com a consequente homologação do procedimento pela autoridade responsável (peça 16) .
17.	Nesse sentido, não se vislumbra prejuízo ao interesse público em relação ao procedimento licitatório ora analisado. Isso não significa, por outro lado, que a Administração não deva cuidar para que os mandamentos legais e regimentais sejam cumpridos em sua integralidade.
18.	Não há discricionariedade para a Administração deixar de exigir qualquer dos requisitos para homologação presentes no artigo 27 da lei de licitações. Há apenas espaço para eleger-se a gradação do nível de exigência de tais requisitos, sempre observadas as opções dadas pelo legislador nos artigos 28 e seguintes.
19.	O TCU entende como uma irregularidade a ausência de comprovação das qualificações técnica e econômico-financeira, conforme os já citados Acórdãos 2.931/2016-TCU-Plenário, Ministro Relator Raimundo Carreiro, e 891/2018-TCU-Plenário, Ministro Relator José Múcio Monteiro, cabendo, então a proposição de ciência para a Justiça Federal/Seção Judiciária do Rio Grande do Sul para corrigir tal irregularidade em editais de futuros certames.
Cobrança abusiva de multa
20.	Sobre o argumento do representante quanto à cobrança abusiva de multa, e que isso limitaria a competitividade, cabe transcrever os subitens 11.1. a 11.5. da Cláusula XI - Das Sanções (peça 2, p. 13) da minuta de contrato.
11.1. O inadimplemento total ou parcial do objeto sujeitará a CONTRATADA à multa de 20% (vinte por cento) , aplicável sobre a parcela inadimplida.
11.2. A CONTRATANTE poderá exigir indenização suplementar da CONTRATADA no caso de eventual prejuízo oriundo do descumprimento total ou parcial do contrato no que exceder o previsto nesta cláusula.
11.3. O não-cumprimento de obrigação acessória sujeitará a CONTRATADA à multa de 5% (cinco por cento) do valor do faturamento correspondente ao âmbito da obrigação não cumprida, ou cumprida em desacordo.
11.3.1. Considera-se obrigação acessória toda a ação ou omissão exigível da CONTRATADA em decorrência da aplicação de dispositivo contratual que não seja inerente ao objeto da contratação ou ao prazo de execução.
11.4. As multas previstas neste contrato, decorrentes de mora ou descumprimento de sanção principal ou acessória, podem ser cumulativas.
11.5. Na forma disposta no art. 87, inciso I, e § 2º, da Lei nº 8.666/1993, além das sanções pecuniárias previstas neste instrumento, o descumprimento ou cumprimento irregular do objeto ou demais obrigações assumidas sujeita a CONTRATADA à sanção de advertência, sem prejuízo da sua cumulação com sanções pecuniárias previstas neste Contrato.
21.	Segundo o representante, tal percentual seria desarrazoado, não podendo a Administração causar dano tão grave ao particular a ponto de inviabilizar sua atividade.
22.	Sobre isso, de fato a jurisprudência desta Corte se consolidou no sentido de que às multas moratórias deve ser aplicado o limite de 10% previsto no art. 9º do Decreto 22.626/1933 (Lei de Usura) , conforme Acórdão 145/2004-TCU-Plenário, Relator Ministro Marcos Bemquerer; 597/2008-TCU-Plenário, Relator Ministro Guilherme Palmeira; 2.641/2020-TCU-Plenário, Relator Ministro Augusto Nardes.
23.	No entanto, mais recentemente, o corpo técnico da Advocacia-Geral da União (AGU) , no âmbito do Parecer 00008/2020/CPLC/DEPCONSU/PGF/AGU, de 6/11/2020, lançou nova luz à questão, trazendo argumentos jurídicos no sentido de que o limite máximo da multa contratual moratória ou compensatória nos contratos administrativos deve ser o valor da obrigação contratual principal, com base no art. 412 do Código Civil, aplicável aos contratos administrativos por força do art. 54, caput, da lei 8.666/1993, não se prestando à espécie (contratos administrativos) a aplicação dos limites impostos pela Lei de Usura.
24.	No âmbito do TC Processo 033.726/2020-5 essa questão foi abordada da seguinte forma em parecer da titular da Selog (peça 28 daquele processo) :
9. Evidencia-se, pela coerência dos argumentos expostos [pela AGU] e diante da ressalva original constante do relatório que embasou o Acórdão 145/2004-TCU-Plenário, adotado como referência para os demais julgados que seguiram linha semelhante, a possibilidade de evolução da jurisprudência do Tribunal no que tange à reavaliação da adoção da Lei de Usura como critério apto a nortear o percentual máximo da multa moratória aplicável aos contratos administrativos.
10. Vale dizer a esse respeito, na linha do preconizado no Acórdão 1624/2020-TCU-Plenário, da relatoria do Min. Benjamin Zymler, a inexistência de óbice à consideração do novo entendimento, desde que, de acordo com o art. 489, inciso VI, do Código de Processo Civil (aplicável subsidiariamente no âmbito desta Corte - art. 298 do Regimento Interno do TCU) , sejam expostas as razões para a superação da linha até então adotada, o que se reputa ser o caso presente pelas razões até aqui expostas.
12. Pelos argumentos expostos, submeto à consideração do Exmo. Relator proposta de acolher o entendimento de que o valor máximo da cominação penal moratória ou compensatória deve ser a obrigação contratual principal, nos termos do art. 412 do Código Civil, de aplicação subsidiária aos contratos administrativos consoante o disposto no art. 54 da Lei 8.666/1993, o que levaria à exclusão desse item da proposta de encaminhamento constante da instrução técnica de peça 26.
25.	Em seu voto (peça 30 do TC Processo 033.726/2020-5) , a Ministra Relatora Ana Arraes concordou com os argumentos da Secretária da Selog, deixando de consignar em seu voto qualquer deliberação no sentido de o jurisdicionado alterar o percentual máximo de multa estabelecido originalmente no edital (...) , conforme disposto no Acórdão 4069/2020-TCU-Plenário.
26.	Nesse contexto, ratificam-se nesta instrução os argumentos trazidos pela titular da Selog no âmbito do TC supra, no sentido de que, não obstante a jurisprudência predominante desta Corte, o valor máximo da multa contratual moratória ou compensatória nos contratos administrativos deve ser o valor da obrigação contratual principal, com base no art. 412 do Código Civil.
27.	Além disso, a multa prevista no contrato é de 20% sobre a parcela inadimplida e não sobre o valor total do contrato, conforme aduz o representante. Assim, não seria razoável supor que tal valor seria suficiente para inviabilizar a atividade da contratada, como faz crer a representante.
28.	Isso posto, reputa-se improcedente esse ponto da alegação do representante.
Conclusão
29.	Diante do exposto, fica afastado o alegado pelo representante quanto à cobrança da multa contratual de 20% sobre o valor inadimplido ser abusiva, porém resta configurado o pressuposto da plausibilidade jurídica em razão da ausência da exigência da comprovação da qualificação técnica e econômico-financeira no edital do PE 4/2021.
30.	Todavia, tal irregularidade não é suficiente para justificar a anulação da licitação, sendo a solução mais adequada, neste caso, ao alcance do interesse público, dar ciência ao órgão para que tal falha não se repita em futuros certames. 
31.	Feitas essas considerações, propõe-se indeferir o pedido de medida cautelar, por ausência dos pressupostos para sua concessão.
32.	Além disso, as informações constantes dos autos permitem desde já a análise do mérito da presente licitação como parcialmente procedente.

	E. Impacto dos Encaminhamentos Propostos

	Haverá impacto relevante na Unidade Jurisdicionada e/ou na sociedade, decorrente dos encaminhamentos propostos?
	Não

	F. Pedido de Ingresso aos Autos, de Informações/Vistas/Cópias, e de Sustentação Oral

	Há pedido de ingresso aos autos?
	Não

	Há pedido de informações/vistas/cópia do processo?
	Não

	Há pedido de sustentação oral?
	Não

	G. Processos Conexos e Apensos

	Há processos conexos noticiando possíveis irregularidades na contratação ora em análise?
	Não

	Há processos apensos?
	Não

	H. Proposta de Encaminhamento

	33.	Em virtude do exposto, propõe-se:
33.1.	conhecer da representação, satisfeitos os requisitos de admissibilidade constantes no art. 113, § 1º, da Lei 8.666/1993, c/c os arts. 235 e 237, VII, do Regimento Interno deste Tribunal, e no art. 103, § 1º, da Resolução-TCU 259/2014;
33.2.	no mérito, considerar a presente representação parcialmente procedente;
33.3.	indeferir o pedido de concessão de medida cautelar formulado pelo representante, tendo em vista a inexistência dos elementos necessários para sua adoção;
33.4.	dar ciência à Justiça Federal de Primeiro Grau/Seção Judiciária do Rio Grande do Sul, com fundamento no art. 9º, inciso I, da Resolução-TCU 315/2020, sobre as seguintes impropriedades/falhas, identificadas no Pregão Eletrônico 4/2021, para que sejam adotadas medidas internas com vistas à prevenção de outras ocorrências semelhantes:
	a) a ausência da exigência da comprovação da qualificação técnica e econômico-financeira das licitantes infringe o previsto no art. 27, c/c os arts. 30, 31 e 32 da Lei 8.666/1993 e está em desacordo com a jurisprudência deste Tribunal, conforme Acórdão 891/2018-TCU-Plenário, Ministro Relator José Múcio Monteiro.
33.5.	informar à Justiça Federal de Primeiro Grau/Seção Judiciária do Rio Grande do Sul (JF/RS) e ao representante do acórdão que vier a ser proferido, destacando que o relatório e o voto que fundamentam a deliberação ora encaminhada podem ser acessados por meio do endereço eletrônico www.tcu.gov.br/acordaos; e
33.6.	arquivar os presentes autos, nos termos art. 169, V, do Regimento Interno deste Tribunal." (Grifos no original) 

4.	É o relatório.

Renato Lopes (406.595-B/OAB-SP) e outros, representando Prime Consultoria e Assessoria Empresarial Ltda.

Não atuou.

REPRESENTAÇÃO. SEÇÃO JUDICIÁRIA DO RIO GRANDE DO SUL. PREGÃO ELETRÔNICO 4/2021. NÃO EXIGÊNCIA, EM EDITAL, DE COMPROVAÇÃO DOS REQUISITOS DE HABILITAÇÃO TÉCNICA E ECONÔMICO-FINANCEIRA. ESTIPULAÇÃO DE MULTA POR INADIMPLEMENTO EM PATAMAR SUPERIOR A DEZ POR CENTO. PARCIAL PROCEDÊNCIA. CIÊNCIA PREVENTIVA. ARQUIVAMENTO. A estipulação de multa por inadimplência em patamar superior a 10% sobre a parcela inadimplida não é desarrozoada e encontra guarida no art. 412 do Código Civil, aplicado supletivamente aos contratos administrativos por força do art. 54, caput, da Lei 8.666/1993.

REPRESENTAÇÃO (REPR)

Secretaria de Controle Externo de Aquisições Logísticas (Selog).

Relato o presente processo em razão de sorteio realizado na forma do art. 18-B da Resolução-TCU 175/2005. 
2.	Conforme assentado no relatório precedente, trata-se de representação, com pedido de medida cautelar, oferecida por Prime Consultoria e Assessoria Empresarial Ltda. a respeito de possíveis irregularidades ocorridas no Pregão Eletrônico 4/2021, a cargo da Justiça Federal de 1º Grau da Seção Judiciária do Rio Grande do Sul (JF/RS) , que tem por objeto a contratação de empresa especializada na prestação de serviços de administração e gerenciamento de abastecimento de combustíveis e outros serviços, a fim de atender às necessidades da JF/RS.
3.	A representante alegou a ocorrência das possíveis seguintes falhas:
Ausência da exigência de comprovação das qualificações técnica e econômico-financeira: "não estão sendo exigidas as qualificações técnica e econômico-financeira completas, conforme determina os arts. 27 a 31 da Lei 8.666/1993, o art. 40 do Decreto 10.024/2019, e a jurisprudência do TCU"; e
Cobrança abusiva de multa: a previsão de aplicação de multa de 20% sobre a parcela inadimplida em caso de inadimplemento total ou parcial seria desarrazoada, pois "tal valor seria suficiente para inviabilizar a atividade da contratada".
3.	Após exame da matéria, a Selog (peças 49 e 50) propôs conhecer da representação, indeferir o pedido de cautelar suspensiva e, no mérito, considerá-la parcialmente procedente para dar ciência à unidade jurisdicionada da falha referente à ausência da exigência de comprovação das qualificações técnica e econômico-financeira.
4.	Razão assiste à unidade técnica.
5.	A representação deve ser conhecida pois satisfeitos os requisitos de admissibilidade constantes no art. 113, § 1º, da Lei 8.666/1993, c/c os arts. 235 e 237, VII, do Regimento Interno deste Tribunal, e no art. 103, § 1º, da Resolução-TCU 259/2014.
6.	No que toca ao mérito, não restou configurada a alegada abusividade da multa prevista de 20% sobre a parcela inadimplida em caso de inadimplemento parcial ou total.
7.	Consoante destacado pela Selog, no Acórdão 4069/2020-TCU-Plenário, relatora Ministra Ana Arraes, o Colegiado se debruçou sobre questão semelhante e não considerou abusiva a estipulação de multa por inadimplência no patamar de 15%.
8.	Naquela ocasião, o Plenário acolheu manifestação do titular da Selog no sentido de que o limite de 10% previsto no art. 9º da Lei da Usura (Decreto 22.626/1933) para a cláusula penal não seria aplicável aos contratos administrativos.
9.	Correto o entendimento esposado, pois a Lei da Usura normatiza os contratos de mútuo.
10.	Para os contratos administrativos, os quais diferem dos contratos de mútuo, o limite para estipulação da cláusula penal (multa) é o valor da obrigação principal, conforme consta do art. 412 do Código Civil:
"Art. 412. O valor da cominação imposta na cláusula penal não pode exceder o da obrigação principal."
11.	Vale lembrar que a norma do art. 412 do Código Civil incide nos contratos administrativos por força do art. 54, caput, da Lei 8.666/1993:
"Art. 54.  Os contratos administrativos de que trata esta Lei regulam-se pelas suas cláusulas e pelos preceitos de direito público, aplicando-se-lhes, supletivamente, os princípios da teoria geral dos contratos e as disposições de direito privado."
12.	Posto isso, verifico que a estipulação de multa por inadimplência em patamar superior a 10% sobre a parcela inadimplida não é desarrozoada e encontra guarida no art. 412 do Código Civil, aplicado supletivamente aos contratos administrativos por força do art. 54, caput, da Lei 8.666/1993.
13.	Improcedente, portanto, a representação nesta parte.
14.	Por outro lado, no que se refere às exigências atinentes às qualificações técnicas e econômico-financeiras das licitantes, de fato, a JF/RS não observou o art. 27 da Lei 8.666/1993, o qual estabelece o rol de documentos a serem exigidos dos licitantes para fins de habilitação.
15.	Como bem denotado pela Selog, o edital do Pregão Eletrônico 4/2021 "nada falou sobre a comprovação das qualificações técnica e econômico-financeira".
16.	Não obstante a falha, no presente caso inexistiu prejuízo à Administração pois, apesar da falta de previsão editalícia, a empresa vencedora, conforme demonstrado pela unidade técnica, "apresentou documentação compatível com os artigos 30 e 31 da Lei 8.666/1993, como balanço patrimonial, índices sobre demonstrações financeiras do exercício de 2019, certidões negativas de débito com as fazendas municipal, estadual e federal, atestados de capacidade técnica (peças 17 a 48) , com a consequente homologação do procedimento pela autoridade responsável".
17.	Considerando este fato - comprovação dos requisitos de habilitação técnica e econômico-financeira por parte da vencedora não obstante a ausência de cláusula em edital contendo a exigência -, é medida suficiente a expedição de ciência preventiva à Justiça Federal de 1º Grau da Seção Judiciária do Rio Grande do Sul, nos termos do art. 9º, inciso I, da Resolução-TCU 315/2020, não havendo que se cogitar de anulação do certame.
18.	Parcialmente procedente, portanto, a representação.
19.	Por fim, considerando a apreciação do mérito da representação na forma ora delineada, o pedido de medida cautelar há de ser indeferido.
20.	Ante o exposto, acolho as propostas da Selog, cujos fundamentos integram as presentes razões de decidir, e Voto no sentido de que seja adotado o Acórdão que ora submeto a este Plenário.
TCU, Sala das Sessões Ministro Luciano Brandão Alves de Souza, em 31 de março de 2021.
RAIMUNDO CARREIRO 
Relator